【裁判字號】    97,訴,3823
【裁判日期】    971121
【裁判案由】    違反商業會計法等
【裁判全文】
臺灣臺中地方法院刑事判決  97年度訴字第3823號
公  訴  人  臺灣臺中地方法院檢察署檢察官
被      告  蕎菘企業有限公司
兼代表  人  甲○○
上列被告因違反商業會計法等案件，經檢察官提起公訴（96年度
偵字第14293號），本院判決如下：
    主    文
甲○○商業負責人，以明知為不實之事項，而填製會計憑證，處
拘役伍拾日，如易科罰金，以銀元佰元即新臺幣玖佰元折算壹
日。減為拘役貳拾伍日，如易科罰金，以銀元佰元即新臺幣玖
佰元折算壹日。緩刑貳年。
甲○○被訴逃漏稅捐部分，無罪。
蕎菘企業有限公司被訴逃漏稅捐部分，無罪。
    事    實
一、甲○○係蕎菘企業有限公司（民國七十九年一月十一日設立
    ，址設於彰化縣彰化市○○路三十三巷十一號）之負責人，
    為商業會計法規定之商業負責人，為從事業務之人，明知與
    源富國際企業有限公司（設於臺中市○區○○○街十一號一
    樓，下稱源富公司，負責人李吉勝，經本院九十五年度訴字
    第二九二七號判處有期徒刑一年確定）並無進貨、銷貨之實
    際交易事實，竟基於違反商業會計法製作不實會計憑證之犯
    意，於民國九十四年二月間某日，以不詳之價格，取得由源
    富公司所開立之不實進項會計憑證即統一發票金額為新臺幣
    （下同）七千二百元，並利用不知情之會計事務所人員，將
    此不實進項會計事項填製屬於會計憑證之帳冊。
二、案經臺灣臺中地方法院檢察署檢察官自動檢舉偵查起訴。
    理    由
壹、程序方面：
一、按刑事訴訟法第一百五十九條第一項規定：「被告以外之人
    於審判外之言詞或書面陳述，除法律有規定者外，不得作為
    證據。」其立法意旨，乃在於確保被告之反詰問權。同法第
    一百五十九條之五第一項規定：「被告以外之人於審判外之
    陳述，雖不符前四條之規定（同法第一百五十九條之一至第
    一百五十九條之四），而經當事人於審判程序同意作為證據
    ，法院審酌該言詞陳述或書面陳述作成時之情況，認為適當
    者，亦得為證據。」同法條第二項規定：「當事人、代理人
    或辯護人於法院調查證據時，知有刑事訴訟法第一百五十九
    條第一項不得為證據之情形，而未於言詞辯論終結前聲明異
    議者，視為有前項之同意。」其立法意旨，則在於確認當事
    人對於傳聞證據有處分權，得放棄反對詰問權，同意傳聞證
    據可作為證據；但因我刑事訴訟法尚非採澈底之當事人進行
    主義，乃又限制以法院認為適當者，始得為證據。因此，當
    事人同意或依法視為同意某項傳聞證據作為證據使用者，實
    質上即表示有反對詰問權之當事人已放棄其反對詰問權，如
    法院認為適當，不論該傳聞證據是否具備刑事訴訟法第一百
    五十九條之一至第一百五十九條之四所定情形，均容許作為
    證據；換言之，當事人放棄對原陳述人行使反對詰問權者，
    屬於證據傳聞性之解除行為，如法院認為適當，即容許該傳
    聞證據作為證據，不以未具備刑事訴訟法第一百五十九條之
    一至第一百五十九條之四所定情形為前提，非常上訴意旨認
    以未具備該等情形為前提，尚有誤解。又法院於何種情況，
    得認為適當，應審酌該傳聞證據作成時之情況，如該傳聞證
    據之證明力明顯過低或係違法取得，即得認為欠缺適當性；
    惟是否適當之判斷，係以當事人同意或視為同意為前提，即
    當事人已無爭議，故法院除於審理過程中察覺該傳聞證據之
    作成欠缺適當性外，毋庸特別調查，而僅就書面記載之方式
    及其外觀審查，認為無問題而具有適當性即可，最高法院九
    十七年度臺非字第五號判決意旨參照。又前揭同法第一百五
    十九條之五第二項規定，乃係基於證據資料愈豐富，愈有助
    於真實發現之理念，酌採當事人進行主義之證據處分權原則
    ，並強化言詞辯論主義，透過當事人等到庭所為之法庭活動
    ，在使訴訟程序順暢進行之要求下，承認傳聞證據於一定條
    件內，得具證據適格。此種「擬制同意」，因與同條第一項
    之明示同意有別，實務上常見當事人等係以「無異議」或「
    沒有意見」表示之，斯時倘該證據資料之性質，已經辯護人
    閱卷而知悉，或自起訴書、原審判決書之記載而了解，或偵
    、審中經檢察官、審判長、受命法官、受託法官告知，或被
    告逕為認罪答辯或有類似之作為、情況，即可認該相關人員
    於調查證據之時，知情而合於擬制同意之要件，亦有最高法
    院九十六年度臺上字第四一七四號判決意旨可資參照。
二、查被告對於本判決所引用之下列各項證據方法之證據能力，
    於本院審理時均表示無意見而不爭執其證據能力，視為有刑
    事訴訟法第一百五十九條之五第一項之同意，揆諸前開說明
    ，該等被告以外之人於審判外所為言詞或書面陳述，其證據
    傳聞性已解除；且由本院歷次審理過程觀之，並未察覺前開
    傳聞證據之作成欠缺適當性，且由該等傳聞證據之筆錄或文
    書記載方式及其外觀審查，其等之作成亦無問題而有適當性
    ，依刑事訴訟法第一百五十九條之五之規定，自得作為證據
    ，合先敘明。
貳、實體方面：
一、訊據被告就上揭事實，迭於警詢、偵查及本院準備程序及審
    理時坦承不諱，並有財政部臺灣省中區國稅局彰化縣分局九
    十七年九月十六日中區國稅彰縣三字第○九七○○三一一○
    九號函（本院卷第十六頁）及營利事業登記基本資料查詢二
    紙及源富公司專案申請調檔號統一發票查核清單乙紙在卷可
    稽（內政部警政署移送卷，卷皮左下角編號二，第一七八頁
    ）等可資佐憑，足認被告之自白與事實相符，應堪採信，本
    件事證明確，被告犯行堪以認定。
二、新舊法比較：
(一)、被告行為後，商業會計法第七十一條於九十五年五月二十四
    日修正公布，同年月二十七日生效施行；而刑法部分條文亦
    於九十四年二月二日修正公布，於九十五年七月一日生效施
    行。按行為後法律有變更者，適用行為時之法律，但行為後
    之法律有利於行為人者，適用最有利於行為人之法律，現行
    刑法第二條第一項定有明文。此條規定乃與刑法第一條罪刑
    法定主義契合，而貫徹法律禁止溯及既往原則，係規範行為
    後法律變更所生新舊法律比較適用之準據法，是刑法第二條
    本身雖經修正，但刑法第二條既屬適用法律之準據法，本身
    尚無比較新舊法之問題，應一律適用裁判時之現行刑法第二
    條規定，以決定適用之刑罰法律，合先敘明。又刑法修正之
    比較新舊法，應就罪刑有關之共犯、未遂犯、想像競合犯、
    牽連犯、連續犯、結合犯，以及累犯加重、自首減輕暨其他
    法定加減原因（如身分加減）與加減例等一切情形，綜其全
    部罪刑之結果而為比較（最高法院九十五年五月二十三日，
    著有九十五年度第八次刑庭會議決議可資參照）。經查：
１、商業會計法第七十一條第一款之法定刑原為五年以下有期徒
    刑、拘役或科或併科新臺幣十五萬元以下罰金；修正後法定
    刑改為五年以下有期徒刑、拘役或科或併科新臺幣六十萬元
    以下罰金，比較新、舊法之結果，修正後之商業會計法第七
    十一條第一款規定，並未較有利於被告，自應適用行為時法
    。
２、修正前商業會計法第七十一條第一款罰金刑部分：被告行為
    後，九十四年二月二日施行公布九十五年七月一日施行之刑
    法第三十三條第五款修正為：「主刑之種類如下：五、罰金
    ：新臺幣一千元以上，以百元計算之，」，是依修正後之法
    律，前開二罪所得科處罰金最低為新臺幣一千元；而被告行
    為時修正前刑法第三十三條第五款規定：「主刑之種類如下
    ：五、罰金：一元以上。」，前開罰金刑，最高額雖與新法
    相同，然最低額僅為新臺幣三十元。因此，比較上述修正前
    、後之法律，以修正前刑法第三十三條第五款之規定有利於
    被告。
３、依前開所述，經綜合比較之結果，修正後之商業會計法第七
    十一條第一款之規定及九十五年七月一日刑法修正施行之新
    法，並未較有利於被告，自應適用行為時即修正前之規定處
    斷。
４、緩刑：
    按案件是否宣告緩刑，乃法官於裁判時，就當時存在之緩刑
    規定，審酌緩刑之效果是否適當，始為宣告。故被告行為後
    ，法律對於緩刑之效力是否及於從刑之規定若有增訂或變更
    者，當以裁判時法律之規定為準，並無比較新舊法適用之問
    題。本院九十五年度第八次刑事庭會議決議「犯罪在新法施
    行前，新法施行後，緩刑之宣告，應適用新法第七十四條之
    規定」，亦同斯旨，最高法院九十六年度臺抗字第五二○號
    判決意旨參照。故本件關於緩刑宣告部分，即應適用修正後
    新法之規定。
三、按商業會計法第三十三條明定：「非根據真實事項，不得造
    具任何會計憑證，並不得在帳簿表冊作任何記錄。」倘明知
    尚未發生之事項，不實填製會計憑證或記入帳冊，即符合本
    法第七十一條第一款之犯罪構成要件，立法認上開行為當然
    足生損害於他人或公眾，不待就具體個案審認其損害之有無
    ，故毋庸明文規定，否則不足達成促使商業會計制度步入正
    軌，商業財務公開，以取信於大眾，促進企業資本形成之立
    法目的，反足以阻滯商業及社會經濟之發展。從而商業會計
    人員等主體，就明知尚未發生之事項，一有填製會計憑證或
    記入帳冊之行為，犯罪即已成立，不因事後該事項之發生或
    成就，而得解免罪責，最高法院九十二年臺上字第三六七七
    號判例意旨參照。而商業會計法第七十一條第一款之罪，以
    商業負責人、主辦及經辦會計人員或依法受託代他人處理會
    計事務之人員，有以明知為不實之事項，而填製會計憑證或
    記入帳冊之行為，為其成立要件。而所謂「商業負責人」之
    定義，依同法第四條所定，應依公司法第八條、商業登記法
    第九條及其他法律有關之規定。而公司法第八條則規定：「
    本法所稱公司負責人：在無限公司、兩合公司為執行業務或
    代表公司之股東；在有限公司、股份有限公司為董事。公司
    之經理人或清算人，股份有限公司之發起人、監察人、檢查
    人、重整人或重整監督人，在執行職務範圍內，亦為公司負
    責人」…以明知為不實之事項，填製會計憑證或記入帳冊罪
    ，所處罰者，則限於商業負責人、主辦及經辦會計人員或依
    法受託代他人處理會計事務之人員，最高法院九十四年度臺
    上字第五五五號判決意旨參照。經查，被告係蕎菘公司之負
    責人，依上揭公司法第八條第一項規定，為概括之公司負責
    人，自屬修正前商業會計法規定之商業負責人，自屬商業會
    計法第七十一條第一款所處罰之主體無訛。再按統一發票係
    營業人依營業稅法規定於銷售貨物或勞務時，開立並交付予
    買受人之交易憑證，足以證明會計事項之經過，而為造具記
    帳憑證所根據之原始憑證，商業負責人如明知為不實之事項
    ，而開立不實之統一發票，係犯商業會計法第七十一條第一
    款之以明知為不實之事項而填製會計憑證罪，該罪為刑法第
    二百十五條業務上登載不實文書罪之特別規定，依特別法優
    於普通法之原則，自應優先適用，無論以刑法第二百十五條
    業務上登載不實文書罪之餘地；再按統一發票之填製，固屬
    被告之附隨業務，是該統一發票，本質上亦係刑法第二百十
    五條之文書，惟統一發票既屬會計憑證，而商業會計法第七
    十一條第一款之不實填載會計憑證罪，原即含有業務上登載
    不實之本質，與刑法第二百十五條業務上文書登載不實罪均
    規範處罰同一之登載不實行為，屬法規競合，且前者為後者
    之特別規定，依特別法優於普通法原則，應優先適用商業會
    計法第七十一條第一款規定論處（最高法院九十二年度臺上
    字第六一七一號、第七二五號判決、九十四年度臺非字第九
    八號判決意旨及九十二年臺上字第三六七七號判例意旨均值
    參照）。是以，被告明知蕎菘公司並未與源富公司有實際進
    貨、銷之事實，竟取得由源富公司所開立之不實銷項統一發
    票，並將其所開立之不實銷項統一發票登載於屬會計憑證之
    帳冊，核其所為，係犯修正前商業會計法第七十一條第一款
    之明知為不實之事項而填製會計憑證罪。爰審酌被告因貪圖
    小利而取得他人開立不實之統一發票，但亦衡之其取得之發
    票金額不多，所生之危害不大，及犯後坦承犯行，態度良好
    等一切情狀，量處拘役五十日。又本件被告犯罪之時間，係
    在九十六年四月二十四日以前，所犯符合中華民國九十六年
    罪犯減刑條例所定之減刑條件，應依該減刑條例第二條第一
    項第三款之規定，減其宣告刑二分之一，故減為拘役二十五
    日，並依該條例第九條之規定，諭知易科罰金之折算標準。
    另查被告前未曾受有期徒刑以上刑之宣告，有臺灣高等法院
    被告前案紀錄表乙紙在卷可稽，且本件被告取得之發票金額
    僅七千二百元，稅額僅三百六十元，而被告復未持以申報營
    業稅，造成損害亦小，復於本院宣示前，於九十七年十一月
    七日捐款一萬元至臺灣兒童暨家庭扶助基金會附設臺中市私
    立宜少學園，其捐款金額已超過其取得之發票金額，顯見被
    告因一時而致罹律法，經此偵審程序之教訓，當知所警惕，
    信無再犯之虞，本院以為所宣告之刑以暫不執行為適當，爰
    併宣告緩刑二年。
參、無罪部分：
一、公訴意旨略以：被告甲○○為蕎菘公司之負責人，亦為稅捐
    稽徵法所規範納稅義務人，明知蕎菘公司與源富公司並無實
    際交易事實，竟乃取得前揭不實進項之統一發票後，虛增蕎
    菘公司之營業額，分別向彰化縣稅捐稽徵處申報營業稅，而
    作成彰化縣營業人銷售額與稅額申報書，計逃漏蕎菘公司應
    納之營業稅共三百六十元，而足以生損害於稅捐稽徵之正確
    性，因認被告甲○○另涉稅捐稽徵法第四十七條第一款、第
    四十一條之逃漏稅捐罪，另蕎菘公司則犯同法第四十一條之
    納稅義務人以不正當方法逃漏稅捐罪。
二、按刑事訴訟法第一百六十一條第一項規定：檢察官就被告犯
    罪事實，應負舉證責任，並指出證明之方法。因此，檢察官
    對於起訴之犯罪事實，應負提出證據及說服之實質舉證責任
    。倘其所提出之證據，不足為被告有罪之積極證明，或其指
    出證明之方法，無從說服法院以形成被告有罪之心證，基於
    無罪推定之原則，自應為被告無罪判決之諭知，有最高法院
    九十二年臺上字第一二八號判例可資參照。被告或共犯之自
    白，不得作為有罪判決之唯一證據，仍應調查其他必要之證
    據，以察其是否與事實相符，刑事訴訟法第一百五十六條第
    二項定有明文。又按稅捐稽徵法上之逃漏稅捐罪，係屬結果
    犯，須有逃漏應繳納之稅捐之結果發生，始足構成。是納稅
    義務人究係逃漏何種稅捐？自應於判決書之犯罪事實內詳為
    記載，始足為適用法律之依據，最高法院九十五年度臺上字
    第四八六號判決意旨參照。又稅捐稽徵法第四十七條第一款
    之規定，係將納稅義務人之公司之責任，基於刑事政策之考
    慮，於其應處徒刑範圍內，轉嫁於公司之負責人，故於此情
    形而受罰之公司負責人，乃屬於「代罰」之性質。而刑法第
    五十五條所謂之牽連犯，必須二個以上之行為有方法與結果
    之關係，始足構成，亦即必須以犯一罪之方法行為犯他罪，
    或以犯一罪之結果行為犯他罪，方得成立牽連關係。公司負
    責人既非逃漏稅捐之納稅義務人，其僅係代罰而已，公司以
    詐術或不正當方法逃漏稅捐，縱由該公司負責人或其他有權
    代表公司之自然人代表公司為之，究非屬於公司負責人本身
    之犯罪行為，自與該公司負責人之其他犯罪行為間，無方法
    結果之牽連關係可言，最高法院八十八年度臺非字第三三○
    號判決意旨參照。
三、本件公訴人認被告甲○○另涉稅捐稽徵法第四十七條第一款
    、第四十一條之逃漏稅捐罪，另蕎菘公司則犯同法第四十一
    條之納稅義務人以不正當方法逃漏稅捐罪，無非係以被告之
    自白及上開源富公司專案申請調檔號統一發票查核清單等為
    論據，惟查：
（一）蕎菘公司固於九十四年二月間取得源富公司所開立之統一
      發票一紙，金額七千二百元，稅額三百六十元，但蕎菘公
      司並未持以提出申報扣抵銷項稅額，並無逃漏營業稅情事
      乙節，有卷附財政部臺灣省中區國稅局彰化縣分局九十七
      年九月十六日中區國稅彰縣三字第○九七○○三一一○九
      號函（本院卷第十六頁）在卷可參，揆諸前揭判決意旨說
      明，本件自不構成逃漏稅捐罪。此外，復查無其他積極證
      據足資證明被告有起訴書所載之逃漏稅捐之犯行，其犯行
      即屬不能證明。
（二）另依刑法之一般原理，犯罪主體應與刑罰主體一致。惟行
      政刑法，為適應社會經濟之需要，擴大企業組織活動之範
      圍，而制定各種行政法規，且為達成其行政目的，對於違
      反其命令或禁止之企業組織者設有處罰規定，其處罰之型
      態略分為三種：（一）兩罰責任：行為人與法人同負其責
      。（二）自己責任：由實際行為人自負其責。（三）轉嫁
      責任：轉嫁其責任於他人。稅捐稽徵法第四十七條之規定
      ，即為轉嫁責任之型態。是公司負責人因法人責任轉嫁而
      「代罰」，其犯罪主體仍為公司，而非其負責人，乃因法
      人之公司於事實上無從擔負自由刑之責任，基於刑事政策
      之考慮，將應對公司處以徒刑之規定，轉嫁於自然人之公
      司負責人，但並不因而改變其犯罪主體，亦即縱公司之負
      責人因轉嫁而代公司負其刑責，其犯罪主體仍為該公司本
      身。故公司負責人為公司以不正當方法逃漏稅捐，因納稅
      義務人為公司，其所觸犯同法第四十一條之罪之犯罪主體
      及刑罰主體，仍為公司，而非自然人之公司負責人，最高
      法院九十六年度臺上字第五五二○號判決意旨參照。經查
      本件被告甲○○並未將所取得之源富公司統一發票據以提
      出申報扣抵銷項稅額，故納稅義務人之被告蕎菘公司即無
      逃漏稅捐之情事，堪以認定。
（三）綜上所述，因被告甲○○未將所取得之源富公司統一發票
      據以申報扣抵銷項稅額，並無逃漏營業稅之情事，且遍查
      卷內資料，並無其他積極證據可證被告甲○○有起訴書所
      載之逃漏稅捐犯行，另被告蕎松公司亦為稅捐稽徵法之犯
      罪主體，因被告甲○○前揭行為不能證明有逃漏稅捐之犯
      行，從而亦不該當稅捐稽徵法第四十一條之罪，檢察官之
      舉證尚未達於通常一般之人均不致有所懷疑，而得確信其
      為真實之程度者，不能據為有罪之認定，爰均為無罪之諭
      知。
據上論斷，應依刑事訴訟法第二百九十九條第一項前段、第三百
零一條第一項，商業會計法第七十一條第一款（修正前），刑法
第十一條前段、第二條第一項前段、第四十一條第一項前段（修
正前）、第七十四條第一項第一款，中華民國九十六年罪犯減刑
條例第二條第一項第三款、第七條、第九條，判決如主文。
本案經檢察官乙○○到庭執行職務。
中    華    民    國    97    年    11    月    21    日
                刑事第十一庭  審判長法  官  王世華
                                    法  官  丁智慧
                                    法  官  林慶郎
以上正本證明與原本無異
如不服本判決，應於收受本判決後十日內向本院提出上訴書狀，
其未敘述上訴理由者，並得於提起上訴後十日內向本院補提理由
書狀（均須按他造當事人之人數附繕本）「切勿逕送上級法院」
                                    書記官  廖春玉
中    華    民    國    97    年    11    月    21    日
附錄本案論罪科刑法條全文：
商業會計法第71條
商業負責人、主辦及經辦會計人員或依法受託代他人處理會計事
務之人員
有下列情事之一者，處 5 年以下有期徒刑、拘役或科或併科新臺
幣 60 萬元以下罰金：
一、以明知為不實之事項，而填製會計憑證或記入帳冊。
二、故意使應保存之會計憑證、會計帳簿報表滅失毀損。
三、偽造或變造會計憑證、會計帳簿報表內容或毀損其頁數。
四、故意遺漏會計事項不為記錄，致使財務報表發生不實之結果
。
五、其他利用不正當方法，致使會計事項或財務報表發生不實之
結果。


司法院資訊處製作；財團法人民間司法改革基金會備份。
